【裁判字號】    90,簡上,105
【裁判日期】    900904
【裁判案由】    確認本票債權不存在
【裁判全文】
台灣彰化地方法院民事判決                          九十年度簡上字第一○五號
    上  訴  人  鯨聖加油站有限公司
    法定代理人  甲○○
    訴訟代理人  丙○○
    被上訴人    中國石油股份有限公司
    法定代理人  乙○○
    訴訟代理人  江來盛律師
右當事人間請求確認本票債權不存在事件，上訴人不服中華民國九十年四月十三日本
院彰化簡易庭所為之第一審判決  (九十年度彰簡字第一六七號)，提起上訴，本院判
決如左：
    主      文
上訴駁回。
第二審訴訟費用由上訴人負擔。
    事      實
甲、上訴人方面：
一、聲明：
    (一)原判決廢棄。
    (二)確認台灣台中地方法院民國  (下同)九十年度票字第一六五七號本票准許強
        制執行裁定所載以上訴人為發票人，發票日八十九年十月一日，面額新台幣
        (下同)三十萬元之本票一紙，對上訴人之債權不存在。
    (三)第一、二審訴訟費用由被上訴人負擔。
二、陳述：除與第一審判決記載相同者，茲予引用外，並補述略稱：
    (一)系爭本票固屬履約保證之用，兩造契約期間自八十九年十月一日起至九十年
        九月三十日止，上訴人不得向被上訴人以外之其他業者購買油品，然被上訴
        人在所屬油品市場結構及地位，原係無競爭狀態，嗣因台塑油品上市，被上
        訴人之市場已不再處於無競爭狀態，而被上訴人限制加盟商於契約期間不得
        向其他業者購油，即屬違反公平交易法第十九條第六款及同法施行細則第二
        十五條規定之獨家交易條款，此種行為足使市場競爭萎縮，難認具有正當性
        ，且被上訴人以契約條款限制上訴人交易對象，不僅使上訴人之營業自由受
        到拘束，並妨礙與上訴人從事交易之第三人權益，造成市場自由機能減損，
        妨礙公平競爭之原則，依民法第七十一條規定，該獨家交易條款違反強制禁
        止規定，應屬無效。故基於保護公平競爭之公共利益，契約自由原則應被犧
        牲，被上訴人自不得援引契約自由原則，而謂上訴人有遵守獨家交易條款之
        義務，是上訴人在兩造契約期間向台塑石油購買油品，應無違約可言。
    (二)被上訴人之油品價格高於台塑油品，使上訴人之客源流失，營收減少，上訴
        人始向台塑石化公司購買油品。
  三、證據：援用原審提出之證據方法。
乙、被上訴人方面：
一、聲明：如主文所示。
二、陳述：除與第一審判決記載相同者，茲予引用外，並補述略稱：
    (一)上訴人雖指稱兩造簽訂之供貨聯盟契約第一條第三款規定上訴人同意限向被
        上訴人購油之條款為獨家交易條款，已違反公平交易法第十九條第六款及同
        法施行細則第二十五條規定，依民法第七十一條規定，應屬無效，被上訴人
        不得沒收履約保證金三十萬元云云，惟被上訴人向上訴人等加盟商沒收履約
        保證金乙事，曾有加油站業者向行政院公平交易委員會提出檢舉，經該委員
        會於九十年三月八日第四八七次委員會議決議，認定被上訴人收取履約保證
        金之行為並不違反公平交易法之規定，且認被上訴人沒收履約保證金之行為
        係基於穩定加盟體系交易風險之合理事由，收取之履約保證金額尚不致發生
        限制加油站市場競爭效果，而兩造簽約前之八十九年九月十日，台塑石油業
        已進入市場，上訴人之業者當時仍有選擇空間，難認業者之指控即遽認被上
        訴人之行為已構成濫用獨占地位，故上訴人之指述為片面之詞，不足採信。
    (二)否認上訴人指稱被上訴人之油品價格高於台塑石油之情事，上訴人就此事實
        應負舉證責任。
三、證據：除援用原審提出之證據方法外，另提出行政院公平交易委員會新聞資料
      影本一件為證。
    理      由
一、本件上訴人在原審起訴主張兩造於八十九年九月三十日簽訂汽車加油站供貨聯盟
    契約書，該契約書第八條載明由上訴人簽具發票日八十九年十月一日、未載到期
    日、面額三十萬元之本票乙紙充為保證金之用，上訴人並未積欠被上訴人任何債
    務，詎被上訴人逕向台灣台中地方法院聲請本票強制執行，為此起訴確認被上訴
    人就台灣台中地方法院九十年度票字第一六五七號本票准許強制執行事件所載之
    上開三十萬元本票債權不存在等情。被上訴人則以依兩造契約第十條第二款規定
    ─因上訴人未經被上訴人同意逕向台塑石化公司購買油品，違反契約第一條第三
    款限向上訴人批購油品之規定，已構成違約行為，被上訴人自得沒收履約保證金
    ；上訴人雖稱未積欠被上訴人任何債務，惟系爭本票並非充為上訴人積欠油款債
    務之保證金，該履約保證金應屬違約金之性質，上訴人顯有誤解等語置辯。
二、上訴人在原審主張兩造於八十九年九月三十日簽訂汽車加油站供貨聯盟契約書，
    上訴人向被上訴人購買油品，結為供貨聯盟，並由上訴人簽具發票日八十九年十
    月一日、面額三十萬元之本票乙紙交付被上訴人，充為保證金之用，嗣被上訴人
    於九十年二月間持系爭本票向台灣台中地方法院聲請本票強制執行之事實，已據
    其提出汽車加油站供貨聯盟契約書及台灣台中地方法院九十年度票字第一六五七
    號民事裁定等影本各一件為憑，核屬相符，亦為被上訴人所不爭執，是上訴人此
    部分之主張自堪信為真實。
三、本件系爭本票為履約保證之用，已據上訴人於九十年五月八日上訴狀自認在卷，
    應具有懲罰性違約金之性質，毋庸再予論述。是本件應探究者為上訴人有無違約
    而構成被上訴人得終止契約並沒收系爭履約保證金之事由？被上訴人之沒收履約
    保證金之行為是否違反公平交易法之規定？茲分別敘述如次：
  (一)依兩造契約第一條第三款就商品供應方式為「乙方  (指上訴人，下同)同意前
      開加油站所供售之汽、柴油限向甲方  (指被上訴人，下同)批購」，而契約第
      十條第一項第三款就契約終止約定「乙方如有違反本契約第一條第三款之約定
      者，甲方得視情節輕重終止本契約，請求損害賠償，並得沒收履約保證金」，
      則依上開契約約定條款，上訴人在兩造契約期間 (八十九年十月一日起至九十
      年九月三十日止)，不得向被上訴人以外之其他業者 (即台塑石化公司)購買油
      品，若上訴人未經被上訴人同意逕向台塑石化公司購買油品而違反上開約定，
      即屬構成違約行為，被上訴人自得視情節輕重終止契約及沒收系爭本票之履約
      保證金乙節，此為上訴人所明知，而上訴人復不否認確有與台塑石化公司簽約
      購油之事實，是上訴人既未與被上訴人終止契約，且未經被上訴人同意，逕向
      台塑石化公司購油販售，顯然違反兩造契約第一條第三款之規定，被上訴人自
      得依兩造契約第十條第一項第三款規定終止契約並沒收履約保證金甚明。至上
      訴人雖主張被上訴人提供之油品價格高於台塑石化公司云云，然被上訴人否認
      有何上訴人所指違約情事，上訴人亦未就此部分有利於己事實舉證以實其說，
      其主張尚難遽信。
  (二)按事業以不正當限制交易相對人之事業活動為條件，而與其交易之行為，而有
      限制競爭或妨礙公平競爭之虞者，事業不得為之，公平交易法第十九條第六款
      定有明文。又本法第十九條第六款所稱限制，指搭售、獨家交易、地域、顧客
      或使用之限制及其他限制事業活動之情形。前項限制是否不正當，應綜合當事
      人之意圖、目的、市場地位、所屬市場結構、商品特性及履行情況對市場競爭
      之影響等加以判斷。同法施行細則第二十五條設有規定。本件上訴人固主張前
      開契約第一條第三款限制加盟商於契約期間不得向其他業者批購油品，係屬獨
      家交易條款，藉此維持被上訴人之市場優勢，足使市場競爭機能萎縮，該條款
      不具有正當性，而該條款復違反強制禁止規定，依民法第七十一條規定，該條
      款之約定為無效，上訴人縱向其他業者購油，亦無違約可言，被上訴人終止契
      約及沒收履約保證金即無理由云云，惟為上訴人所否認，並提出行政院公平交
      易委員會九十年三月八日第四八七次委員會議之決議供參，而依該決議意旨認
      為：１、被上訴人收取履約保證金類同於一般連鎖加盟之通路事業，為穩定其
      加盟經營關係，加盟業主對於加盟店收取加盟金或保證金，確保其於契約期間
      內不會任意脫離連鎖加盟體系，此在國內外通路市場實務甚為常見，且被上訴
      人對加盟商之加油站  (包括上訴人)亦提供一定之服務措施，其對違約之加盟
      商收取相當民法第二百五十條懲罰性違約金之履約保證金，並未涉及不當濫用
      獨占地位，過度限制市場競爭，應屬具有合理事由之事業經營行為。２、兩造
      於八十九年九月三十日簽約時，台塑石化公司已於同年九月十一日上市供油，
      上訴人之加盟商縱對被上訴人之經營方式不予認同，惟當時被上訴人同時提供
      「自願加盟」、「供貨聯盟」、「油品買賣」等三種契約或無約單筆現金買賣
      方式供加盟商選擇，而復無具體事證足認被上訴人濫用其獨占地位，迫使上訴
      人必須簽訂具有獨家交易條款之「供貨聯盟」契約，則被上訴人對違約之上訴
      人收取履約保證金，應屬避免加油站任意變更交易對象，穩定加盟體系與減低
      交易風險所採取之預防措施。３、被上訴人依兩造契約條款對於違約之加盟商
      收取履約保證金，屬穩定交易風險之契約權利正當行使，而依目前市場競爭情
      形，自被上訴人展開對違約加盟商採取沒收履約保證金之行為後，仍陸續有被
      上訴人之簽約加油站甘冒履約保證金被沒收之風險，違約轉向台塑石化公司購
      油，則被上訴人之沒收履約保證金行為，對於供油業者關於加油站零售市場之
      競爭，尚不致發生限制競爭之效果。準此，被上訴人對違約加盟商沒收履約保
      證金之行為尚未至違反公平交易法之規定，則上訴人所指之獨家交易條款既為
      上訴人當時自行選擇之「供貨聯盟」契約所涵蓋，應屬私法自治原則下之契約
      自由，該獨家交易條款即無違反民法第七十一條法律禁止規定而無效之情事可
      言，上訴人自應受該條款之拘束，從而被上訴人依據兩造契約向上訴人終止契
      約及沒收履約保證金，應屬契約權利之正當行使，尚難認有違反公平交易法之
      規定自明。
四、綜上所述，上訴人既有違約向台塑石化公司購油之事實，被上訴人依據兩造契約
    第十條第一項第三款約定終止契約及沒收履約保證金之行為，在客觀上屬契約權
    利之正當行使，即屬合法，而上訴人於簽約當時對於是否受此履約保證金限制其
    購油對象，仍有選擇空間，且沒收履約保證金對於市場競爭限制效果有限，尚未
    達濫用獨占地位之程度，自無違反公平交易法之情事可言，已如前述，則被上訴
    人以系爭履約保證金為懲罰性違約金之性質，並認上訴人違約事實已明而沒收系
    爭履約保證金，復持系爭本票向法院聲請本票裁定強制執行，核無不合，上訴人
    竟以並未積欠被上訴人任何油款債務為由，逕行起訴確認被上訴人就系爭本票之
    票據債權不存在，即屬無據，應予駁回。原審判決基於上訴人確有違約向台塑石
    化公司購油之事實，認定被上訴人得依約沒收履約保證金之同一理由，而為上訴
    人敗訴之判決，尚稱妥適。上訴意旨指摘原判決不當，求予廢棄改判，為無理由
    ，自應駁回上訴人之上訴。
五、結論：本件上訴人之上訴為無理由，並依民事訴訟法第四百三十六條之一第三項
    、第四百四十九條第一項、第四百六十三條、第七十八條，判決如主文。
中      華      民      國    九十      年      九      月      四      日
                                    臺灣彰化地方法院民事第二庭
                                        審判長法  官    羅  培  昌
                                              法  官    陳  弘  仁
                                              法  官    林  金  灶
右為正本係照原本作成
民事訴訟法第四百三十六條之三第一、二項：
對於簡易訴訟程序之第二審裁判，提起第三審上訴或抗告，須經原裁判法院之許可。
前項許可，以訴訟事件所涉及之法律見解具有原則上之重要性者為限。
中      華      民      國    九十      年      九      月      四      日
                                          法院書記官    邱  柏  滄


司法院資訊處製作；財團法人民間司法改革基金會備份。
